【裁判字號】    98,上易,1121
【裁判日期】    990202
【裁判案由】    侵權行為損害賠償
【裁判全文】
臺灣高等法院民事判決                98年度上易字第1121號
上訴人即
附帶被上訴人  乙○○
訴訟代理人    文  聞律師
              成樞律師
              鄒志鴻律師
被上訴人即
附帶上訴人    甲○○
訴訟代理人    陳昌羲律師
上列當事人間請求侵權行為損害賠償事件，上訴人對於中華民國
98年9 月21日臺灣板橋地方法院98年度訴字第1797號第一審判決
提起上訴，被上訴人提起附帶上訴，本院於98年1 月19日言詞辯
論終結，判決如下：
    主      文
上訴及附帶上訴均駁回。
第二審訴訟費用由上訴人負擔；附帶上訴費用由附帶上訴人負擔
。
    事實及理由
壹、程序方面
一、不變更訴訟標的，而補充或更正事實上或法律上之陳述者，
    非為訴之變更或追加，民事訴訟法第256條定有明文。
二、查：
  (一)被上訴人起訴主張：伊於民國（下同）96年5 月間發覺其妻
    即訴外人吳憶平行止怪異，始發現上訴人自「95年11月起至
    12 月 間止」，以手機發送各種曖昧簡訊予吳憶平；「自96
    年農曆間起迄97年農曆間止」，有饋贈貴重物品、向吳憶平
    母親提親等不當行為；於「97年7 月17日」與吳憶平通姦；
    自「97年7 月18日起迄9 月3 日間」又傳送多則簡訊予吳憶
    平等不當交往行為，侵害被上訴人基於人夫身分之法益，爰
    依民法第184 條第1 項後段、第195 條第1 項、第3 項提起
    本訴（見原審附民卷第1-13頁）。
  (二)原審判決上訴人部分勝訴，上訴人就其敗訴部分提起上訴，
    本院行使闡明權，訊問被上訴人：「本件侵權行為之時間範
    圍？…原判決只認定上訴人與吳憶平間『於97年7 月17日相
    姦一次』，有無意見」？被上訴人陳報「上訴人與吳憶平於
    97年7 月17日發生通姦行為…然自96年5 月間起二人間之曖
    昧簡訊…上訴人向吳憶平之母等人表示其二人間關係親密…
    當面向吳憶平之毋表示要娶吳憶平…送禮物…各項簡訊、電
    子郵件等，迄至98年10月7 日各項不正當往來為止，係以悖
    反規律社會生活之公序良俗，破壞其與吳憶平間共同圓滿之
    生活，為本件損害賠償之範圍」（見本院卷第78-79 頁）。
  (三)核被上訴人所為，係補充或更正本件侵權事實之陳述，非為
    訴之變更或追加，合先敘明。
貳、實體方面：
一、被上訴人起訴主張：上訴人明知吳憶平係伊之配偶，仍自96
    年5 月間起迄於98年10月7 日止，傳送「親我要到妳家等妳
    」等曖昧簡訊、電子郵件，贈吳憶平貴重物品、向吳憶平母
    親提親等不當行為，係以悖反規律社會生活之公序良俗，破
    壞伊與吳憶平間共同圓滿之生活；更於97年7 月17日，在中
    和市○○街之美麗殿汽車旅館，與吳憶平為通姦行為，均侵
    害伊基於配偶關係之身分法益，爰依民法第184 條第1 項後
    段、第195 條第1 項、第3 項侵權行為損害賠償之規定，請
    求上訴人賠償新台幣（下同）200 萬元及法定遲延利息。
二、上訴人則以：伊於相姦案發後即深切悔悟，坦然面對所犯錯
    誤，未再與吳憶平不當繼續交往；被上訴人與吳憶平間之婚
    姻關係本即不睦，就夫妻相互協力保持共同生活圓滿安全及
    幸福等，實已有相當程度之破綻，則被上訴人所受精神痛苦
    ，與一般具誠摯恩愛婚姻關係之夫妻間，突然發現配偶與人
    通姦之精神痛苦程度相比，似應較為輕微；被上訴人雖稱因
    本件而罹患精神官能性憂鬱症，然其係於事發10月後始有初
    診治療紀錄，是否確因本件侵權事件所致，尚屬有疑，其請
    求賠償之慰撫金過高語，資為抗辯。
三、原審對於被上訴人之請求，判決：(一)上訴人應給付被上訴人
    100 萬元，及自98年6 月10日起至清償日止，按年息百分之
    5 計算之利息。(二)被上訴人其餘之訴駁回。(三)被上訴人以34
    萬元供擔保後，得假執行；但上訴人得以100 萬元為被上訴
    人預供擔保，而免為假執行。(四)被上訴人其餘假執行之聲請
    駁回。上訴人不服，提起上訴，聲明：(一)原判決不利於上訴
    人部分廢棄。(二)上開廢棄部分，被上訴人於第一審之訴駁回
    。被上訴人則聲明：上訴駁回。被上訴人提起附帶上訴，聲
    明：(一)原判決不利於附帶上訴人部分廢棄。(二)上開廢棄部分
    ，附帶被上訴人應再給付附帶上訴人100 萬元。上訴人即附
    帶被上訴人則聲明：駁回附帶上訴。
四、兩造不爭執事項（見本院卷32頁-反面）：
  (一)上訴人係水興實業有限公司之負責人，明知任職該公司之訴
    外人吳憶平係被上訴人之妻，仍因互有好感，竟自95年間起
    ，互傳曖昧簡訊，並基於相姦之犯意，於97年7 月17日晚上
    8時30分許，駕駛車號2765-NN號自小客車搭載吳憶平至臺北
    縣中和市○○路487 號「美麗殿汽車旅館」第815 號房間內
    ，與吳憶平發生性行為；被上訴人於同日發現有異，駕車尾
    隨吳憶平至上開旅館，迨上訴人於同日晚上10時50分許，欲
    駕車搭載吳憶平離去之際，隨即上前予以攔阻並報警處理，
    經該旅館工作人員黃源進陪同下，進入上開第815 號房內扣
    得上訴人與吳憶平丟棄之衛生紙團1 堆、衛生棉1 塊、毛髮
    4 根、美麗殿汽車旅館所有之保險套3 個及沾有血跡之床單
    2 塊等物，經將前開扣得之物品送請鑑驗，結果發現該衛生
    紙團含有上訴人精子細胞層DNA及上皮細胞層DNA-STR型別混
    合上訴人與吳憶平之DNA。
  (二)上訴人上開行為，經原法院以98年度易字第797 號刑事案件
    ，判決上訴人與有配偶之人相姦罪，處有期徒刑5 月，如易
    科罰金，以新臺幣壹仟元折算壹日確定。
五、按因故意或過失，不法侵害他人之權利者，負損害賠償責任
    ；又不法侵害他人之身體、健康、名譽、自由、信用、隱私
    、貞操，或不法侵害其他人格法益而情節重大者，被害人雖
    非財產上之損害，亦得請求賠償相當之金額；前項規定，於
    不法侵害他人基於父、母、子、女或配偶關係之身分法益而
    情節重大者，準用之，民法第184 條第1 項前段、第195 條
    第1 項前段、第3 項分別定有明文。查：
  (一)被上訴人主張：上訴人明知吳憶平係有配偶之人，仍於97年
    7 月17日與之相姦，其相姦行為經刑事判決5 月確定等情，
    上訴人對此不爭執，核與證人即吳憶平於刑案中證述之內容
    相符，並有內政部警政署刑事警察局98年3 月16日刑醫字第
    0970179452號鑑驗書、個人戶籍資料查詢結果（甲○○、吳
    憶平及乙○○）3 紙及現場照片共計8 幀及上開扣案物品可
    證，此據本院調閱上開刑事卷查核明確，自堪信為真實。次
    按與有配偶之人相姦足以破壞（他人）夫妻間之共同生活而
    為法所禁，此從公序良俗之觀點可得斷言，是上訴人與吳憶
    平相姦之行為，足以破壞被上訴人夫妻間之共同生活，其行
    為自屬不法侵害被上訴人基於婚姻關係而享有之身分法益，
    且其情節亦屬重大，則被上訴人主張其精神受有相當之痛苦
    ，應堪採信，其依上開規定，請求上訴人賠償非財產上損害
    ，洵屬有據。
  (二)被上訴人又主張：上訴人自96年5 月間起迄98年10月7 日止
    ，傳送「親我要到妳家等妳」、「親我看著你的玉照手拿著
    愛得淚珠親愛的我會永遠疼妳愛妳的」、「記得我是永遠愛
    妳的寶貝」、「親我愛妳妳愛我嗎？」、「小寶貝休息了嗎
    ？愛妳」、「親笑盈盈可愛的小寶貝晚安請進入我的夢共眠
    」等簡訊予吳憶平；贈吳憶平貴重物品；向吳憶平母親提親
    ；與吳憶平出雙入對；慫恿吳憶平搬家、為吳憶平添購沙發
    等物品；又密集以電話、手機簡訊、電子郵件等方式頻煩聯
    絡，係以悖反規律社會生活之公序良俗，破壞伊與吳憶平間
    共同圓滿生活之侵權行為云云。惟上訴人單純以上開文字、
    禮物表達對吳憶平之情意，或以電話、電子郵件聯絡，並向
    吳憶平母親提親之行為，雖與我國民情得接受之程度有所落
    差，但各該行為僅造成被上訴人情感上之不悅，要非法律上
    禁止之行為，自難認已達侵害被上訴人基於配偶關係之身分
    法益而情節重大，則被上訴人就此部分請求賠償，殊不足取
    。
六、次按「慰藉金之賠償須以人格權遭遇侵害，使精神上受有痛
    苦為必要，其核給之標準固與財產上損害之計算不同，然非
    不可斟酌雙方身分資力與加害程度，及其他各種情形核定相
    當之數額」（最高法院51年台上字第223 號判例意旨參照）
    。查：
  (一)被上訴人係研究所畢業之碩士，現於宏瞻資訊股份有限公司
    上班，每月收入約108,000 元，育有二名子女；上訴人擔任
    水興實業有限公司之負責人，供承目前每月收入約100,000
    元，崑山科技大學畢業，兩造對此均不爭執（見兩造不爭執
    事項(三)）。
  (二)被上訴人97年度之財產所得1,349,638 元，土地及其他投資
    3 筆總額3,840,410 元；上訴人於97年度之財產所得8,347,
    678 元，土地及其他投資9 筆總額28,975,740元，有法院依
    職權調閱之稅務電子閘門財產所得調件明細表可憑（見原審
    卷第13-18頁），
  (三)本院審酌兩造之身分、地位、資力，上訴人與吳憶平於97年
    7 月17日發生通姦行為，嚴重破壞被上訴人婚姻關係及家庭
    生活圓滿，致使被上訴人之生活秩序大受影響，以及上訴人
    因本件通姦行為，經判處有期徒刑5 月確定等一切情狀，認
    被上訴人賠償之慰撫金應以100 萬元為適當。
  (四)被上訴人主張：伊因上訴人之相姦行為，罹患精神官能性憂
    鬱症云云，雖據提出馬偕紀念醫院（台北院區）乙種診斷證
    明書為證（見原審卷第27頁），惟，本件相姦行為係發生於
    97年7 月17日，被上訴人則係於98年5 月1 日初次就診，有
    該診斷書可憑，其時間相距約10月，且無相關證據證明本件
    相姦行為與被上訴人罹患精神官能性憂鬱症間之關聯性，尚
    難採信；上訴人抗辯：被上訴人與吳憶平間之婚姻關係本即
    不睦，就夫妻相互協力保持共同生活圓滿安全及幸福等，實
    已有相當程度之破綻，被上訴人所受精神痛苦，與一般具誠
    摯恩愛婚姻關係之夫妻間，突然發現配偶與人通姦之精神痛
    苦程度相比，應較為輕微云云、惟未舉證以實其說，亦不足
    採信，併予敘明。
七、綜上所述，被上訴人本於侵權行為之法律關係，請求上訴人
    賠償慰撫金2,000,000 元，及自起訴狀繕本送達翌日即民國
    98年6 月10日起（見原審附民卷第1 頁）至清償日止，按週
    年利率百分之5 計算之利息，於100 萬元本息之範圍內，於
    法有據，應予准許，逾此範圍，於法無據，不應准許。原審
    就上開應准許部分，判命上訴人如數給付，並為准、免假執
    行之宣告，核無違誤，上訴意旨，仍執陳詞，指摘原判決不
    當，求予廢棄，為無理由，應駁回其上訴。原審就超過上開
    應准許部分，為被上訴人敗訴之判決，並駁回其假執行之聲
    請，核無不合，被上訴人附帶上訴求予廢棄改判，為無理由
    ，應駁回其附帶上訴。
八、本件事證已臻明確，兩造其他攻擊、防禦方法，及提出未援
    用之證據，經斟酌後認不影響判決結果，無逐一論述之必要
    ，併此敘明。
九、據上論結，本件上訴及附帶上訴均無理由，依民事訴訟法第
    449 條第1 項、第78條，爰判決如主文。
中    華    民    國    99    年    2   月    2     日
                    民事第十五庭
                        審判長法  官  林恩山
                              法  官  郭松濤
                              法  官  陳雅玲
正本係照原本作成。
不得上訴。
中    華    民    國    99    年    2     月    3     日
                              書記官  葉國乾

司法院資訊處製作；財團法人民間司法改革基金會備份。
